最高法院刑事判決　　　　　　　　　　　　　　　九十三年度台上字第一八四九號
　　上　訴　人　甲○○
　　選任辯護人　楊隆源律師
　　上　訴　人　乙○○
右上訴人等因殺人案件，不服台灣高等法院中華民國九十二年十二月十日第二審更審
判決（九十二年度上重更(二)字第二六號，起訴案號：台灣台北地方法院檢察署八十八
年度偵字第二七二一九號、八十九年度偵字第三五一０號），提起上訴，本院判決如
左：
    主  文
原判決撤銷，發回台灣高等法院。
    理  由
本件原判決撤銷第一審關於殺人部分之科刑判決，改判認上訴人甲○○、乙○○係犯
共同殺人、損壞遺棄屍體、利用自動付款設備詐欺、侵占、行使偽造私文書等罪，依
牽連犯之規定，從一重仍均論上訴人等以共同殺人罪，甲○○處死刑、乙○○處無期
徒刑；均褫奪公權終身，固非無見。
惟按：(一)、客觀上為法院認定事實及適用法律基礎之證據，雖已調查而其內容尚未明
瞭者，即與未經調查無異，如遽行判決，仍屬應於審判期日調查之證據未予調查，依
刑事訴訟法第三百七十九條第十款之規定，其判決當然為違背法令。原判決於事實欄
記載：上訴人等二人於民國八十八年十月六日晚間八時許，共同殺害被害人王麗文後
，即由乙○○趁王麗文屍體尚未僵硬，以右手捉住王麗文雙腿褲管，左手捉王麗文衣
領，將王麗文屍體以頭部朝下之方式置放入乙○○所有之塑膠油桶內，並倒入純度百
分之九十九未經稀釋之硫酸後封蓋。約於三日後，乙○○乘其經營之噴漆行旁邊溝圳
遇雨，水勢上漲水流湍急時，用鐵絲綑綁磚塊於油桶口之後，將裝有殘餘屍骨之塑膠
桶推入圳溝漂走。嗣該溶屍用之塑膠油桶，經王明祥於八十八年十一月間在東園溪拾
獲，供己使用，案發後交予警方；王麗文被害時所著之米黃色牛仔褲，則經警員（於
同年十二月二十八日）自東園溪打撈扣案等情。然依卷內資料，上訴人甲○○一再辯
稱：以扣案塑膠油桶之體積，能否置入被害人王麗文之屍體，不無疑問等語（見上重
更(一)卷第五十六頁、上重更(二)卷第一九二頁）。原判決雖以：扣案之塑膠油桶高度為
八十八公分，直徑五十八公分，圓周一百八十七公分，此經第一審勘驗明確，而身高
一百五十公分以上之死者，確有可能裝入扣案之高八十九公分，直徑五十六公分之塑
膠桶內，業經法務部法醫研究所說明在卷，有該所九十一年九月二十七日函文一紙在
卷可按，而依扣案之受理查詢人口案件登記表所載，被害人王麗文身高約一百六十公
分左右等由，資為其認定扣案之塑膠油桶可裝入王麗文之屍體無訛之憑據（見原判決
第十五頁，理由壹、三之(9)）。惟依卷附法務部法醫研究所前揭函文說明：「將人體
置入甕棺時，人體亦會斜躺，故直徑五十六公分，高度八十九公分之桶狀物似足以置
入一般中等至瘦小身體之遺骸，實務上因身體胖瘦及體型不一，可因腿部彎曲成三節
隨同胸廓靠往桶邊而靜置於胸、腹部前緣，頭頸過度彎曲於前胸。此姿勢亦如同胚胎
期之胎兒能在胎盤內保有最小之體積」等旨（見上重更(一)卷第一一一頁），則上訴人
乙○○以「右手捉住王麗文（屍體）雙腿褲管，左手捉王麗文衣領，將王麗文屍體以
頭部朝下之方式」，能否使被害人之屍體保有如前函所述之最小體積？有無可能將該
屍體完全置入前揭塑膠油桶中，並倒入強酸後予以封蓋？仍非無疑。原判決就此攸關
乙○○所為毀屍之自白是否與事實相符，及被害人王麗文如確已遇害，其屍體之下落
如何等重要事項，未予查究明白，遽為上開認定，自有未合。(二)、心證之形成由來於
證據，證據證明力判斷之正確與否，應視其應行調查之證據已否盡其調查之職責而定
；如有應調查之證據未予調查，不特心證形成之條件未臻完備，且其所形成之心證，
因受調查證據範圍之限制，亦難期正確，從而亦影響真實之發現。原判決於理由欄說
明：「被告乙○○於本院（指原審）九十二年六月二十七日訊問時供述死者頭在下面
，其下半身穿米黃色牛仔褲沒錯，所穿即照片上之褲子，伊有拉死者褲腳，伊有看到
TEXW00D 商標，硫酸倒下去只有約十多公分高，連頭部都沒有完全浸滿，褲子沒有浸
泡到，所以沒有腐蝕掉。另參酌被害人之母吳王多韻九十二年七月四日陳報狀說明牛
仔褲未浸泡到硫酸，被害人屍體被放置於塑膠桶內三日後，被告乙○○乘噴漆行旁溝
圳遇雨水勢上漲水流湍急時，用鐵絲綑綁磚塊於油桶口，乘機將裝有殘餘屍骨之塑膠
桶推入溝圳漂走，由被害人被害至警方查出棄屍地點，期間已相距二個半月等情，被
害人之屍骨等有機組織暴露溝圳中，或已腐爛，期間再經豪雨沖刷，尋無屍骨，無悖
情理」等語（見原判決第十六頁，理由壹之四）。然依卷附之該牛仔褲照片（見偵字
第三五一０號偵查卷第二三五頁背面）及上訴人甲○○之供詞（見同上偵查卷第八十
二頁、第一審卷(一)第九十三頁），該牛仔褲係屬背心吊帶式樣。原判決既採信上訴人
乙○○於原審之陳述，認被害人之屍體係經乙○○以頭部朝下之方式置入塑膠桶後，
再倒入高度約僅十多公分之硫酸，因連頭部都未完全浸滿，被害人所著之牛仔褲未泡
及硫酸，致未腐蝕等情。倘若不虛，因背心吊帶式樣之牛仔褲較諸一般牛仔褲不便於
穿脫，除解開肩帶或環扣外，不易褪除。則縱裝放被害人屍體之塑膠桶經上訴人乙○
○推入溝圳流至東園溪，屍體連同所著之牛仔褲自桶內逸出，然被害人遇害後迄該牛
仔褲經打撈尋獲，其間僅約二個月餘，被害人穿著之背心吊帶式樣牛仔褲，茍未被硫
酸浸泡，該牛仔褲所附著之被害人肩部以下之屍體當亦未受硫酸腐蝕，其在溪水中浸
泡二個月餘之時間，有無可能業經腐化而完全分崩離析，以致獨留該牛仔褲而不見所
附之屍身？縱屬肯定，該純棉質料（見上更(一)卷第一五九頁，財團法人中國紡織工業
研究中心試驗報告）之牛仔褲附著於腐化之屍體，浸泡於溪水多日，其上應否檢出被
害人殘留之人體組織？凡此均仍欠明瞭，而待釐清，原審未詳加調查說明，率行判決
，難謂已符採證法則。(三)、有罪之判決書，應於理由內記載認定犯罪事實所憑之證據
及其認定之理由。本件關於引發上訴人甲○○殺害王麗文之犯罪動機一節，原判決於
事實欄認定：上訴人甲○○受僱於被害人王麗文負責之福儷實業有限公司（下稱福儷
公司）擔任行政、會計職務。因王麗文之友鄧煥玲於八十八年五月間，在福儷公司加
入勞保，後因病於同年六月三日至台北市新光醫院手術，勞保局在八十八年七月二十
一日撥下勞保給付新台幣十三萬元予甲○○開立之郵局帳戶，甲○○私自運用於福儷
公司營運上之需要未告知鄧煥玲，引起鄧煥玲不悅乃要求甲○○返還，甲○○為挑撥
王麗文之不是，增加上訴人乙○○對王麗文不滿，即對乙○○稱王麗文挪用鄧煥玲勞
保給付，還要伊負擔，令人非常氣憤等語。又甲○○因擔任福儷公司之會計，得知福
儷公司有得標太平洋建設股份有限公司「三０一標」工程款之利益（按由福儷公司得
標後，與王紹俊所經營之「水保公司」合作），竟覬覦該公司負責人王麗文所營福儷
公司之經營權及王麗文所有位於桃園縣平鎮市○○街八十七巷三十六號四樓房產，而
萌生殺害王麗文之犯意，以洩忿及侵奪其財產等情。然就案外人鄧煥玲之勞保給付撥
入甲○○之帳戶而為甲○○挪用，及福儷公司獲有「三０一標」工程款之利益等事實
部分，原判決並未說明其所憑之證據，亦有判決理由不備之違法。上訴人甲○○上訴
意旨執以指摘，非無理由；乙○○亦上訴表示不服。案關重典，為期翔實，應認原判
決仍有撤銷發回之原因。
據上論結，應依刑事訴訟法第三百九十七條、第四百零一條，判決如主文。
中　　　華　　　民　　　國　　九十三　　年　　　四　　　月　　 十四 　　日
                              最高法院刑事第九庭
                                  審判長法官  林　增　福
                                        法官  邵　燕　玲
                                        法官  陳　世　雄
                                        法官  惠　光　霞
                                        法官  吳　三　龍
      右正本證明與原本無異
                                              書  記  官
中　　　華　　　民　　　國　　九十三　　年　　　四　　　月　　 十六 　　日
                                                                        Ｋ
